【裁判字號】    98,上易,1221
【裁判日期】    981020
【裁判案由】    詐欺等
【裁判全文】
臺灣高等法院臺中分院刑事判決        98年度上易字第1221號
上  訴  人  臺灣南投地方法院檢察署檢察官
上  訴  人
即  被  告  乙○○○
選任辯護人  羅豐胤律師
            黃靖閔律師
            林正雄律師
上列上訴人因詐欺等案件，不服臺灣南投地方法院97年度易字第
711號中華民國98年6月9日第一審判決（起訴案號：臺灣南投地
方法院檢察署96年度偵字第4778號），提起上訴，本院判決如下
：
    主  文
原判決關於詐欺部分撤銷。
乙○○○被訴詐欺部分無罪。
其餘上訴駁回。
    理  由
一、公訴意旨以：被告乙○○○係盧政勇（民國93年12月22日歿
    ）之配偶，明知坐落在南投縣國姓鄉○○○段第272（下稱
    272 號土地）、272之1、1235之1、1235之2、277之8地號係
    國有土地，而坐落上開土地上之鋼鐵造大門、鋁製水塔、RC
    磚造水池、石造水池等物，係其夫盧政勇未經管理者財政部
    國有財產局核准租用或使用，而竊佔之贓物，竟在盧政勇過
    世後，予以收受。乙○○○復於95年年中向不知情之丁○○
    佯稱該272號土地，係其所有之國姓鄉○○○段第271地號土
    地（下稱271號土地），委託丁○○仲介出售271地號土地及
    坐落於該地上之魚池等設備（魚池等設備實係坐落上揭國有
    土地上）。庚○○經丁○○之介紹，數次至271號土地（實
    為272號土地）看地，乙○○○接續向告訴人詐稱其願將該
    271地號（實為272地號）土地，以新臺幣（下同）1,10 0
    萬元出售予庚○○，並將該地上之魚池等設備贈送予庚○○
    ，致庚○○陷於錯誤，不疑有他，而於96年4月12日，在魚
    池旁與乙○○○簽訂不動產買賣契約書，買賣標的物為271
    地號土地連同地上物魚池等設備，並於簽約當日交付100萬
    元現金予乙○○○。雙方簽約完成後，陪同乙○○○之不知
    情代書己○○（另為不起訴處分）向庚○○稱乙○○○希望
    可以分3次付清，故簽約款要改為300萬元，要求庚○○於翌
    日再匯款200萬元予乙○○○，庚○○不疑有他，隨即於96
    年4月13日匯款200萬元予乙○○○，致庚○○受有300萬元
    損害。嗣於96年4月14日庚○○再至272號土地附近查看魚池
    等設備時，經鄰人告知魚池等設備係坐落於國有土地上，再
    委託代書查證發覺上情，始知受騙，因認被告乙○○○涉犯
    刑法第349條第1項之收受贓物罪及同法第339條第1項之詐欺
    取財罪嫌。
二、公訴人認被告涉有收受贓物及詐欺犯行，無非係以：告訴人
    即證人庚○○及證人丁○○之證述、不動產買賣契約書、匯
    款單、南投縣埔里地政事務所土地複丈成果圖、土地建查詢
    資料、財政部國有財產局臺灣中區辦事處南投分處函、臺灣
    南投地方法院93年度執字第6291號民事執行卷等為其論據。
    訊據被告固不否認於96年4月12日與告訴人簽訂271地土地買
    賣契約，並向告訴人表示魚池等設備為其先盧政勇所建，連
    同上開買賣契約一併附贈予告訴人，惟堅決否認有何收受贓
    物及詐欺犯行，堅稱：伊係繼承漁池等設備，並無任何收受
    贓物之犯意及行為，且對於魚池等設備全部坐落在國有土地
    上，並不清楚，亦無施用何詐術，僅係將繼承自其先夫之漁
    池等設備，連同土地，按其先夫當年向前手購入之範圍，出
    售告訴人等語。
三、按犯罪事實應依證據認定之，無證據不得認定犯罪事實，又
    不能證明被告犯罪者，應諭知無罪之判決，刑事訴訟法第15
    4條第2項、第301條第1項分別定肴明文。經查：
(一)關於收受贓物部分：
１、按收受贓物之罪，必其所收受者確係贓物，始能成立（最高
    法院19年非字第200號判例意旨參照）。次按土地與地上物
    為個別不同之不動產，並不因地上物蓋於土地上而附合於土
    地成為單一之不動產，地上物既係被告之被繼承人所建，即
    屬被繼承人所有，顯非竊佔所得之贓物（最高法院84年度台
    非字第18號判決意旨參照）。又擅行興建之地上物，本身未
    能取得產權之登記，不受建築法令之保護，惟建造人仍原始
    取得該地上物之所有權（最高法院八十五年度台上字第六○
    八一號判決意旨參照）。至收受贓物罪為贓物罪之概括規定
    ，凡與贓物罪有關，不合於搬運、寄藏、故買、牙保贓物，
    而其物因他人財產犯罪已成立贓物之後，有所收受而取得持
    有者均屬之，旨在處罰追贓之困難，並不以無償移轉所有權
    為必要（最高法院八十二年度台非字第一八八號判決意旨參
    照）；然收受贓物須有交付之一方始能成立，繼承人於被繼
    承人死亡之事實發生時，不待收受，即已依法繼承其權利義
    務，根本無收受行為之存在，自不該當收受贓物罪之要件。
２、本件坐落南投縣國姓鄉○○○段第272地號、272之1地號、
    第1235之1地號、1235之2地號及277-8地號土地係國有土地
    ，其中272地號土地係94年10月28日始辦妥第一次登記、272
    -1地號係87年8月11日始辦妥第一次登記、1235-1、1235-2
    及277-8地號則均於80年1月17日始辦妥第一次登記，有土地
    建物查詢資料在卷可按(見本院卷p60-63、偵卷p32反)，本
    件被告自其配偶盧政勇處繼承取得坐落上開五筆國有土地上
    之漁池等設備，係被告配偶盧政勇自82年起陸續興建完成，
    有被告提出之現金簿可佐（見本院卷p25-29)，依上開資料
    以觀，可知，本件被告之配偶盧政勇於82年間陸續興建系爭
    漁池設施時，272及272之1地號土地均尚未辦妥首次登記，
    則被告之配偶盧政勇在上開土地上未保存登記之土地上興建
    魚池等地上物，是否構成刑法上竊占罪嫌，尚非無疑，又被
    告之配偶盧政勇在上開未保存登記土地上興建魚池等地上物
    時，部分越界占用1235-1、1235-2及277-8地號土地，是否
    與刑法竊佔罪之構成要件相當，亦有疑義，公訴人僅以被告
    之配偶盧政勇所興建之魚池等地上物，於97年5月間經地政
    機關測量結果，確實坐落在國有土地之上，而不論上開國有
    土地係何時辦妥第一次所有權之登記，即逕以認定上開魚池
    等設備為因犯竊盜、詐欺或侵占等罪所得之物，尚嫌速斷。
３、被告之配偶盧政勇生前興建之魚池等設備，因盧政勇之過世
    ，被告本於繼承之法律關係，於93年12月22日繼承盧政勇之
    權利及義務，為被告所是認，並有盧政勇之個人戶籍查詢結
    果一份附卷可稽（見偵卷p29），是被告取得系爭魚池等設
    備，係本於繼承而取得，已堪認定。而魚池等設備為被告之
    配偶盧政勇擅行興建之地上物，未能取得產權之登記，不受
    建築法令之保護，惟建造人即盧政勇仍原始取得魚池等設備
    之所有權，就魚池等設備部分，性質上非屬贓物，被告因繼
    承而取得魚池等設備之所有權，自不構成收受贓物罪。又魚
    池等設備所坐落之土地雖均屬國有土地，惟被告既係因被繼
    承人盧政勇死亡而繼承承受被繼承人財產上之一切權利、義
    務，盧政勇並無交付行為，被告既無任何收受之行為存在，
    自不該當收受贓物罪之要件。
４、綜上所述，本案部分漁池興建當時，所占用之土地尚未辦妥
    土地首次登記，又被告係因繼承取得魚池等設備，並繼續以
    魚池占用系爭五筆國有土地，然既均無任何收受之行為，檢
    察官所舉之證據不足證明被告有何收受贓物之犯行，此外，
    復查無其他積極證據足證被告確有如公訴意旨所述之此部分
    犯行，揆諸首揭說明，自應就此部分諭知被告無罪之判決。
(二)關於詐欺部分
    刑法詐欺罪，須有不法所有意圖，施用詐術，使人陷於錯誤
    ，始足當之。本件被告對於以總價1千1百萬元將271地號土
    地所有權，連同現有之魚池設備、坐落270地號土地上之倉
    庫等地上物及國姓鄉○○○段1327、1332地土地使用權，全
    部讓售告訴人，及上開買賣標的物，經檢察官與被告及告訴
    人會同南投縣埔里地政事務所測量人員到場施測後，所附贈
    之漁池等設備，均坐落在國有土地，無一坐落在271地號土
    地等情坦承不諱，核與告訴人庚○○證述內容相符，並有契
    約書、現場照片等在卷可參，亦有複丈成果圖在卷可稽，本
    件爭執要點在於被告與告訴人庚○○訂立系爭買賣契約時，
    對於一併附贈之漁池水電設備等並非坐落在所出售之271地
    號土地，而係坐落在國有土地上，是否確實知情且蓄意加以
    隱匿？查：
１、本件被告於96年4月12日與庚○○所簽訂買賣契約之買賣標
    的係坐落北港溪段271地號面積17755平方公尺，該筆土地之
    權利狀態、面積、現狀及所在位置等，任何買受人均可自行
    向地政機關查詢及請求閱覽下而得知，非被告一人得以隻手
    遮天之方式加以隱瞞或改變，且依證人庚○○於本院審理時
    亦證稱買這塊地簽約前，自己去過現場3、4次，與戊○○代
    書同行一次，且曾持地籍圖謄本前往現場，在戊○○代書陪
    同時，亦曾與吳代書看過地籍圖謄本等語，及證人戊○○於
    本院審理時，經當庭查閱所攜帶之本件相關資料夾後，亦提
    出本件系爭271地號土地買賣當時以傳真方式所接獲之地籍
    圖謄本，並表示當時確實有傳真地籍圖謄本給伊等語（見本
    院卷p122、123反面、130)，可知，告訴人庚○○在簽約前
    ，除曾多次親臨現場外，且確實曾在代書陪同下持有系爭土
    地之地籍圖前往一探究竟；且依證人丙○○於原審審理時亦
    證稱：本件被告就系爭271地號土地，係與相鄰之伊所有270
    地號土地一起出售與告訴人庚○○，但雙方係分別書立契約
    ，且伊於96年4月12日與被告一起在現場與庚○○簽約時，
    業已為庚○○就270地號土地之地形、地界等做過說明等語
    ，再佐以證人丙○○於原審審理時當庭就其所有土地係270
    地號，左邊271那塊是山坡，右邊是平地，平地是池塘（指
    漁池）等之說明(見原審卷p134-135；138)，核與卷附270、
    271及272地號相鄰土地關係之地籍圖，確實係270地號置中
    ，而271及272地號土地分別在其左、右二側，亦有地籍圖謄
    本在卷可參（見本院卷p115、130)，足見證人丙○○對於27
    0、271地號等相鄰土地間之地形及位置知之甚詳；本件告訴
    人庚○○在買賣之際，另一出賣人即270地號所有權人丙○○既已就270地號土地之地形、地界等為庚○○做過說明，
    則告訴人對於與270地號土地相毗鄰之系爭271地號土地之位
    置及地形等，豈有可能仍一無所知？是以，系爭271地號土
    地既為不動產，該土地之位置及面積等，任何人既可透過地
    政機關申請閱覽得知其真偽，且本件告訴人庚○○就該標的
    物所在除曾持地籍圖謄本一探虛實外，又於買賣當天透過另
    一出賣人即相鄰270地號所有人丙○○詳述其土地之地形及
    地界，則告訴人庚○○在專業代書陪同、且手握系爭271地
    號土地之登記簿謄本及地籍圖謄本下，又有另一賣家針對與
    271地號相鄰之270地號土地之地形、地界詳細敘明之同時，
    衡諸常情，被告豈有可能在資料齊備，且專家及相鄰土地所
    有人均在場之情況下，仍能以任意誣指本件271地號土地實
    際所在位置之方式，詐騙告訴人庚○○，致其陷於錯誤之能
    事？
２、系爭土地雖登記為被告所有，實則買賣過程均係其配偶盧政
    勇於82年5月3日向前手李芳義購買271、270地號土地時，連
    同李芳義先前向許安城承讓國有地之使用權一併讓渡，並將
    271地號登記為被告所有，而270地號則登記為盧政勇所有，
    此後盧政勇即在所購買之270、271地土地，包括僅有使用權
    周邊土地建設魚池等設備等情，有被告提出之買受人登記為
    盧政勇之不動產買賣契約書、記載建設魚池等支出之現金簿
    及不動產登記簿謄本在卷可參（見本院卷p22-29)，自堪認
    係屬實。是以，被告供稱對於系爭土地及漁池等設備之詳細
    位置所在，並非甚為明瞭，應認非虛。本件被告在其夫盧政
    勇往生後，因僅餘271地號土地，至於270地號土地因積欠債
    務，已於93年間遭法拍由丙○○所拍定，經徵得丙○○同意
    一同處分270及271地號土地後，乃依其夫在82年向前手購買
    時之買賣範圍，連同其夫往生前陸續取得周遭1327、1332地
    號土地之使用權及所興建之漁池等設施等，一併出售與告訴
    人，亦有系爭不動產買賣契約書在卷可參(見原審卷p69-7 1
    ），本件被告僅係登記所有權人，既非實際在該土地上經營
    漁池之人，則被告本人對於系爭土地及漁地之詳細位置，是
    否必然較本件有心以1100萬元之鉅額購買系爭土地供己從事
    養魚事業之告訴人及其專業代書為熟悉，實非無疑。且依本
    件被告在出售系爭土地時，已一併將其夫興建魚池所繪製之
    分布圖提供買受人，經詳加比對該魚池分布圖與地政機關針
    對魚池所在位置在地籍圖上加以標示之測量成果圖（見他卷
    p9、10、偵卷p28)，可知，上開二圖彼此係以南北相反之方
    式繪製而成，亦即漁池分布圖在270地號土地置中情形下，
    係以272及1235-1、272-1、1235-2、1235-3地號列在左邊，
    而將271地號土地列在右邊之方位加以繪製，而地籍圖則係
    以272及1235-1、272- 1、1235-2、1235 -3地號列在270地
    號右側，271地號土地則列在270地號左側之方位加以繪製，
    然本件被告、告訴人及證人代書等，在多次前往現場查看時
    ，既無一人查覺該魚池分布圖之係以坐北朝南之位置繪製，
    與採坐南朝北方位繪製之地籍圖恰巧相反，且亦無證據證明
    被告有隱瞞本件採坐北朝南方位繪製之魚池分布圖，與地籍
    圖所採用坐南朝北之方位恰巧相反，或有任何刻意誤導在場
    告訴人或代書等人誤認地籍圖上各筆土地之分布等情事，是
    否可以僅憑本件魚池之所在位置經測量後，無一坐落在系爭
    271地號土地上，而無視於本件買賣過程被告並無明顯較告
    訴人或其他專業代書知悉本件土地之實際位置所在，且對於
    系爭買賣標的物之權狀、地籍圖及其夫生前繪製之分布圖等
    毫無保留，全數交付買受人等情事，即據以認定被告有誣指
    魚池所在位置即為系爭271地號土地實際所在位置之不利被
    告之認定，尚有疑義。
３、再者，本件被告所出售之系爭271地號土地面積高達17755平
    方公尺，與272、272-1、1235-1、-2、-3等土地面積僅3242
    平方尺、1380平方公尺、871平方公尺、549平方公尺、118
    平方公尺，合計6160平方公尺，彼此面積相差懸殊，茍被告
    確實有詐欺之犯行，則告訴人在被告以誣指面積僅達買賣契
    約1/ 3之272地號等國有土地之方式佯稱系爭面積高達17755
    平方公尺之271地號土地之所在時，豈有毫不起疑之理？再
    佐以本件買賣契約中尚包括北港溪段1327、1332地號土地之
    使用權之讓渡，惟觀諸上開1327、1332地號土地之所在位置
    ，係與系爭271地號土地相鄰，然與272地號土地相距甚遠，
    有地籍圖謄本在卷可參（見偵卷p33)，且依告訴人於原審審
    理時亦證稱：那個土地在山的上面、反正那塊地也是用不到
    ，很山上的地等語（見原審卷p183)，可知，被告當時確實
    有將該二筆與271相鄰之位在山坡上之1327、1332地號土地
    所在位置告知告訴人，依卷附地籍圖謄本所標示，本件被告
    是否仍有可能隱匿與1327、1332地號土地相鄰之271地號土
    地之所在位置，亦起源自與1327、1332地號土地相毗鄰之山
    坡地之事實，實有疑義。
４、此外，本件被告在買賣簽約過程，對於買方要求就土地上面
    有魚池及類似工寮之倉庫，應先申請農業設施及農地農用證
    明以為免徵增值稅之用，雖未加以推辭，惟觀諸上情，本件
    被告自始均未隱瞞本件271地號土地係起源自與1332、1327
    地號相毗鄰之山坡地，亦未阻止相鄰270地號土地出賣人丙○○向告訴人庚○○說明270地號土地之地界等所在，再佐
    以，本件被告於96年4月13日收受告訴人匯交之300萬元訂金
    後，並未將之藏放他處，而係將上開現金持往台中商銀用以
    清償本件業已出售與告訴人之271地號土地抵押權所擔保之
    債務，亦有清償證明書在卷可參（見偵卷p42-43)，再觀諸
    本件買賣契約約定被告應負責向地政機關申請土地鑑界複丈
    ，被告亦依約於96年4月13日透過己○○代書向埔里地政弗
    務所聲請鑑界，亦有土地複丈申請書在卷可按（見偵卷p67-
    74)，苟被告確實有詐騙告訴人之意圖，衡諸常情，為延緩
    告訴人知悉內情，理當儘量拖延鑑界時間，並於收受300萬
    元現金即刻意加以藏放，豈有仍持往用以清償已出售予告訴
    人之271地號土地之擔保債務之理？至於系爭27 1地號土地
    於93年間雖曾因欠款未還，遭債權人聲請強制執行，並於93
    年10月25日遭查封及公告拍賣，且與系爭271地號相毗鄰之
    272地號土地，國有財產局於94年聲請鑑界時，雖曾通知系
    爭271地號土地所有人會同，惟詳觀上開強制執行卷內之查
    封筆錄，乃被告配偶即系爭271地號土地之實際使用人盧政
    勇所簽署，而94年間進行複丈時，前往現場者亦非被告本人
    ，而係其子盧建榮，亦有複丈地籍圖在卷可按（見外放之民
    事執行影印卷p3、偵卷p66)，實難僅以系爭271 地號土地曾
    遭查封及其相鄰土地曾進行複丈，即認被告對系爭土地之現
    況即其夫盧政勇所興建之魚池全數坐落在國有土地乙節有所
    知悉，併此敘明。
５、從而，本件買賣價金高達1100萬元，且告訴人庚○○於原審
    審理時既不否認第一看地係95年10月間等情，在長達六個月
    期間，被告既不曾阻擋告訴人前往現場探勘，本件應僅係買
    賣雙方均誤認買賣標的物所在位置即271地號土地之東側應
    及於溪邊，亦即均誤認為現場魚池所在位置亦屬271地號土
    地之一部分，實難認有何詐欺犯意及犯行。
四、綜上所述，本件被告上開辯稱並無任何收受贓物之犯意，且
    就系爭271地號土地之出售過程，既不曾施用詐術，亦無詐
    騙買家意圖乙節，既難認與常情有違而不可採信，且公訴人
    所舉證據，尚無法證明被告確有詐欺之犯意或有任何施用詐
    術之犯行，是以本件既存有合理懷疑，致本院無法形成被告
    有罪之確切心證，被告之犯行尚屬不能証明。原審未詳細審
    酌上情，就被告被訴詐欺部分，遽為被告有罪之諭知，自有
    未當。檢察官上訴意旨指摘原判決詐欺部分量刑過輕，為無
    理由，被告上訴指摘原判決關於被訴詐欺部分認定事實有誤
    ，為有理由，自應由本院將原判決詐欺部分撤銷改判，以被
    告犯罪不能證明，諭知無罪之判決。又原審判決就被告被訴
    收受贓物部分，以不能證明被告犯有上開犯行為由，諭知無
    罪之判決，並無不合。檢察官上訴意旨，就此部分仍執前詞
    ，指摘原判決不當，此部分之上訴則無理由，亦應予駁回。
據上論結，應依刑事訴訟法第368條、第369條第1項前段、第364
條、第301條第1項，判決如主文。
本案經檢察官甲○○到庭執行職務。
中    華    民    國    98    年    10   月    20    日
            刑事第六庭  審判長法  官  李  文  雄
                              法  官  邱  顯  祥
                              法  官  林  靜  芬
以上正本證明與原本無異。
不得上訴。
                              書記官  高  勳  楠
中    華    民    國    98    年    10   月    20    日


司法院資訊處製作；財團法人民間司法改革基金會備份。
